【裁判字號】    94,上易,651
【裁判日期】    950222
【裁判案由】    侵占
【裁判全文】
臺灣高等法院臺南分院刑事判決         94年度上易字第651號
上  訴  人  臺灣臺南地方法院檢察署檢察官
被      告  乙○○
上列上訴人因被告侵占案件，不服臺灣臺南地方法院九十四年度
易字第四八二號中華民國九十四年十一月八日第一審判決（起訴
案號：臺灣臺南地方法院檢察署九十三年度偵緝字第四○八、四
○九號），提起上訴，本院判決如下：
    主  文
上訴駁回。
    事  實
一、乙○○自民國（下同）九十一年一月起至同年十一月二十八
    日離職時止，在址設臺南縣永康市○○○路五八八之三號「
    迪迪國際實業有限公司」（下稱迪迪公司）擔任副理，因與
    負責人丙○○理念不合，一度離職及復職。嗣因迪迪公司新
    市店（下稱新市店）欠缺人手，丙○○邀乙○○以就營業淨
    利七三分帳之分紅方式，自九十二年一月底起至同年二月十
    三日止，由乙○○代為看顧新市店，負責銷售貨物及收取貨
    款等工作，所收款項須當日繳回，每月底結算分紅一次。詎
    乙○○於九十二年二月十三日，在新市店將貨物銷售予客人
    胡曉嵐、邱昭憲、李建志及葉進成，並分別收取貨款新臺幣
    （下同）四千元、一千二百元、六百元、四千元後，竟基於
    意圖為自己不法所有之犯意，對於業務上所收取並持有之前
    揭貨款共計九千八百元，以變易持有為所有之意思予以侵占
    入己，未繳回迪迪公司，即離職不知去向，並將所有款項花
    用殆盡，致迪迪公司追償無著受有損害。
二、案經迪迪公司訴由臺南縣警察局永康分局報請臺灣臺南地方
    法院檢察署檢察官偵查後，聲請以簡易判決處刑，原審改依
    通常程序審理。
    理  由
甲、有罪部分：
一、上揭事實，業據被告乙○○於原審及本院審理中坦承不諱（
    見原審易字卷第八０頁、第八一頁、本院九十五年二月八日
    審判筆錄第六頁），核與證人即迪迪公司負責人丙○○之妻
    甲○○於警訊及原審審理中證述之情節相符（見警卷第二頁
    、原審易字卷第七四頁至第七七頁），復有被告以迪迪公司
    名義開立予客戶邱昭憲、李建志、葉進成及胡曉嵐之收據四
    紙（警卷第七頁）、委託被告管理合約書（原審簡字卷第四
    十至四一頁）、郵局存證信函一份（警卷第八至十八頁）附
    卷可稽，被告之任意性之自白核與事實相符，堪以採信。本
    件事證已臻明確，被告之犯行洵堪認定，應依法論科。
二、核被告所為，係犯刑法第三百三十六條第二項之業務侵占罪
    。原審以被告事證已臻明確，因予適用刑法三百三十六條第
    二項、第四十一條第一項前段，罰金罰鍰提高標準條第一條
    前段、第二條，審酌被告僅在八十九年間曾因偽造文書案件
    經臺灣臺中地方法院判處有期徒刑三月，緩刑二年確定，且
    於緩刑期滿，緩刑之宣告未經撤銷，有臺灣高等法院被告前
    案紀錄表在卷足憑，犯後坦承犯行，態度良好，侵占之金額
    非鉅，惟尚未與告訴人迪迪公司達成和解等一切情狀，量處
    有期徒刑六月，並諭知易科罰金之折算標準，以資懲儆。核
    其認事用法俱無不合，量刑亦稱妥適。檢察官循告訴人迪迪
    國際實業有限公司之意旨上訴，認被告尚侵占該公司新市店
    、中山店、文賢店多筆公款，合計二萬八千七百五十元、員
    工陳韋成之刑事保證金三萬元，侵占公司公款一萬元為員工
    潘周政辦理交保，因系爭車輛積欠告訴人公司達二十六萬一
    千三百六十九元，如侵占不成立，改依詐欺罪追究云云，指
    摘原判決量刑過輕不當，雖提出折讓單暨約定書、ＶＣＤ片
    專用收據、發還刑事保證金通知等為證，惟迭為被告於本院
    爭執而否認，且陳稱已交給公司或丙○○了（見本院九十五
    年二月八日審判筆錄第二頁至第四頁）。此部分原未經檢察
    官起訴，告訴人又迭經本院傳喚而未到庭，自無從採憑，又
    侵占與詐欺之基本社會事實不同，不得任意變更起訴法條，
    上訴意旨，並無可取，為無理由，應予駁回。
乙、不另為無罪諭知部分：
一、公訴意旨另以：被告在迪迪公司於上揭時、地擔任職員期間
    ，迪迪公司曾配發ＴＯＹＯＴＡ牌、車牌號碼ｗ八─三三八
    六號自用小客車一輛供被告作為交通工具使用。詎被告竟基
    於意圖為自己不法所有之犯意，於九十一年十一月二十八日
    離職時，將上開自用小客車以變易持有為所有之意思而予以
    侵占入己，未交回迪迪公司，因認被告就此部分亦涉有刑法
    第三百三十六條第二項之業務侵占罪嫌等語。
二、按犯罪事實應依證據認定之，無證據不得認定犯罪事實，又
    不能證明被告犯罪或其行為不罰者，應諭知無罪之判決，刑
    事訴訟法第一百五十四條第二項、第三百零一條第一項分別
    定有明文。認定不利於被告之事實，須依積極證據，苟積極
    證據不足為不利於被告事實之認定時，即應為有利於被告之
    認定，更不必有何有利之證據。此之所謂證據，須確屬能為
    被告有罪之證明，而無瑕疵可指者，始足當之；再者，犯罪
    事實之認定，應憑證據，所謂證據，須適於為被告犯罪事實
    之證明者，始得採為斷罪資料，如未能發現相當證據，或證
    據不足以證明，自不能以推測或擬制之方法以為裁判基礎；
    又所謂認定犯罪事實所憑之證據，雖不以直接證據為限，間
    接證據亦包括在內，然而無論直接或間接證據，其為訴訟上
    之證明，須於通常一般人均不致有所懷疑，而得確信其為真
    實之程度，始得據之為有罪之認定，倘其證明尚未達到此一
    程度，而有合理懷疑存在時，即應為無罪之判決（最高法院
    五十六年度台上字第八０七號判決、二十九年上字第三一○
    五號、三十年上字第八一六號、四十年台上字第八六號、五
    十三年台上字第二七五○號、七十六年台上字第四九八六號
    判例參照）。
三、公訴人認被告上開行為亦構成業務侵占罪嫌，無非係以上開
    事實業據告訴人迪迪公司指述，並有車籍資料在卷等為主要
    論據。然訊據被告雖坦承於上揭時間，至離職日止，在迪迪
    公司擔任副理，九十一年四月間，公司確實曾購買上揭系爭
    自用小客車一輛交伊使用，伊於上開時日離職時，並未將該
    車交還公司，且離職後即未繼續向公司清償貸款，該車於九
    十二年五月中旬在新竹被公司尋回，並非伊主動交還等情，
    惟堅決否認有何業務侵占該車之犯行，辯稱：伊於擔任迪迪
    公司之副理，因伊信用不好，無法以個人名義貸款購車，故
    與公司負責人丙○○以口頭約定，由公司出具名義代為購買
    該車並代為繳納貸款，每月再自伊之薪水中扣除，嗣分期款
    清償完畢之後，再將該車過戶予伊。雙方談妥之後，即由伊
    與丙○○一同去購買該車，將該車登記在公司名下，並由公
    司支付該車頭期款及每月分期款，公司則每月自伊之薪水中
    扣款。該車之稅款、罰單均由伊繳納，買來後均伊在使用，
    鑰匙只有伊有，二把鑰匙均伊在保管，其他人若要借車，須
    向伊借並經伊之同意，伊認為該車是伊的，因此並無侵占之
    犯意。離職後約一、二個月，公司曾打電話問伊是否要繼續
    使用該車或將該車賣掉，若要繼續使用就過戶與伊，否則即
    賣掉等語。經查：
  (1)被告確自九十一年四月間起至同年十一月二十八日離職日止
    ，在迪迪公司擔任副理，九十一年四月間，被告與迪迪公司
    負責人丙○○一同前往購買系爭自用小客車一輛交被告使用
    ，該車車主登記為迪迪公司，並由迪迪公司支付頭期款及每
    月分期款，迪迪公司每月再自被告之薪水中扣款，被告於同
    年十一月二十八日離職時並未將該車交還，亦未繼續向迪迪
    公司清償貸款，該車嗣於九十二年五月中旬始在新竹被尋回
    ，並非被告主動交還等情，業據證人即丙○○之妻甲○○於
    警偵訊、原審審理中證述明確，復有交通部公路總局嘉義區
    監理所臺南監理站九十四年十月二十日嘉監南字第０九四０
    ０二六七五二號函所附該車車籍、異動歷史及車主歷史查詢
    單（原審易字卷第八四頁至第八七頁）、車籍作業系統─集
    中查詢基本詳細資料（警卷第十九頁）在卷可稽，核與被告
    此部分任意性供述相符，堪予採信。
  (2)又證人即迪迪公司營業員彭瑞燐於原審具結證稱：該車平常
    係被告開，被告負責處理之業務範圍係幫忙看店、銷售並管
    理員工，不需要跑外場。（公司有無公司的車子？）當時公
    司有一臺白色的貨車。（何人使用？）看員工誰有空，就請
    該員工去載貨。（載貨是否曾使用上開ＴＯＹＯＴＡ車子？
    ）被告曾經從高雄到臺南載貨回去補貨。（為何不用公司的
    貨車？）大部分原因是因數量不多，或車子剛好不在營業處
    。（系爭車輛，平常被告可否開回家，或由被告作私人用途
    ？）可以，曾經看過被告作私人使用，例如被告休假使用該
    車等語（原審簡字卷第八十至八二頁）。況證人甲○○亦於
    原審調查及審理程序中具結證稱：（有無約定被告使用系爭
    車輛的方法、用途？）之前曾委請律師事務所撰擬借用車輛
    使用授權書，但被告並未看過亦未簽訂該契約，且並未和被
    告口頭約定就該車限於業務上使用（原審簡字卷第三四頁）
    ，且該契約書係針對貨車及機車用的等語（原審易字卷第七
    六頁），（被告的車子為何沒有簽授權書的使用契約？）因
    被告沒有辦法貸車款，所以借用公司名義購買，不用簽等語
    （見原審易字卷第七六頁）；復經原審函詢華城聯合律師事
    務所結果，該事務所僅依迪迪公司委託代擬卷附之車輛借用
    契約書，對於契約書由何人簽訂、如何填寫及有無修改均不
    知情，有華城聯合律師事務所函文在卷可稽（原審簡字卷第
    九四、九五頁），核與被告供稱就該車之使用方式並未與迪
    迪公司簽訂書面契約（原審簡字卷第十七頁、第七二頁）等
    語相符。迪迪公司既未曾與被告就該車之使用方式簽訂書面
    契約，則卷附車輛借用契約書即無從據以認定被告與迪迪公
    司之間就該車之權利義務關係，參以上揭證人彭瑞燐及甲○○之證言，均無從認定迪迪公司將該車交被告使用與被告之
    業務內容確有關聯，是該車究否係屬被告就其業務上所持有
    之物，已非無疑。
  (3)證人彭瑞燐復於原審調查程序中復結證：知道有一臺ＴＯＹ
    ＯＴＡ的車子，要借車時都是直接向被告借，不清楚該車是
    公司或被告的，但都是向被告借車，由被告決定借不借，跟
    被告借過約十次，借車時，車鑰匙是由被告交付，不知道除
    被告以外尚有何人有該車鑰匙，不曾向甲○○及丙○○借用
    該車，之前有好幾位同事跟被告借過該車，借車不需要經過
    甲○○及丙○○之同意等語（原審簡字卷第七九至八三頁）
    。而證人甲○○雖於原審調查程序中結證：該車有二把鑰匙
    ，一把交給被告，一把由渠保管，被告以外之人用車，不須
    經被告同意，要借車要跟渠拿鑰匙，渠使用該車不須經被告
    同意云云（原審簡字卷第三三頁），惟嗣於原審審理中結證
    釐清陳稱：「（車子的鑰匙有幾把？）有幾把我不知道，但
    是後來我查的結果，公司沒有車子鑰匙，只有被告有鑰匙，
    之前我錯把貨車的鑰匙，認為是系爭車子的鑰匙」等語（原
    審易字卷第七六頁），自應以證人甲○○於原審審理中指訴
    經釐清而有利被告之證言為可採，且核與上開調查被告供稱
    二把鑰匙均伊在保管，其他人若要借車，須向伊借並經伊之
    同意等語相符。參以迪迪公司之編制，上自經理，下至營業
    員，均未曾獲公司配車，業據證人甲○○證述無訛（同上卷
    第七五頁），是被告所辯，尚非無據。故該車雖係登記在迪
    迪公司名下，惟被告既持有該車全部之鑰匙，平日均由被告
    使用，且每月均由被告之薪水中扣還車款，堪信被告主觀上
    已認定伊即為該車車主，被告於離職時雖未將該車交予迪迪
    公司，惟其主觀上既認定自己為該車之所有權人，迪迪公司
    僅係登記名義人，則其主觀上即欠缺變異持有為所有之侵占
    故意及不法所有之意圖，而不能以侵占之罪責相繩（更遑論
    是詐欺之不法所有意圖，至於積欠上開車輛相關費用款項明
    細表之糾紛，為被告爭執，則屬民事糾葛問題）。
  (4)此外，復查無其他積極證據足認被告就該車有何業務侵占之
    犯行，揆諸前揭說明，自應為有利於被告之認定，因公訴人
    認此部分與前述論罪科刑部分具有連續犯之裁判上一罪關係
    ，爰本於審判上不可分之原則，就此部分不另諭知無罪。本
    院經核原判決就此部分認事用法，尚無不合。檢察官循告訴
    人意旨上訴，認證人彭瑞麟是被告求學時之同窗立場偏頗云
    云，指摘原判決此部分不當，為無理由，應予駁回。
據上論結，應依刑事訴訟法第三百六十八條，判決如主文。
本案經檢察官曾銘芳到庭執行職務。
中    華    民    國    95    年    2     月    22    日
                  刑事第二庭  審判長法  官     葉居正
                                    法  官     李文福
                                    法  官     莊俊華
以上正本證明與原本無異。
不得上訴。
                                    書記官     廖明娟
中    華    民    國    95    年    2    月    23    日
附錄本案論罪科刑法條
中華民國刑法第三百三十六條第二項
對於業務上所持有之物，犯前條第一項之罪者，處六月以上五年
以下有期徒刑，得併科三千元以下罰金。


司法院資訊處製作；財團法人民間司法改革基金會備份。
